【裁判字號】    88,重訴,1022
【裁判日期】    900720
【裁判案由】    損害賠償
【裁判全文】
臺灣臺中地方法院民事判決  八十八年度重訴字第一○二二號
    原      告    乙○○
    訴訟代理人    丙○○
    被      告    澄清綜合醫院中港分院
    法定代理人    林敬義
    被      告    甲○○
右當事人間請求損害賠償事件，本院判決如左：
    主      文
原告之訴及假執行之聲請均駁回。
訴訟費用由原告負擔。
    事      實
甲、原告方面：
  一、聲明：
    （一）被告應連帶給付原告新台幣（下同）一千二百五十四萬四千九百九十七元
          ，並自起訴狀繕本送達之翌日起至清償日止，按年息百分之五計算之利息
          。
    （二）被告應連帶給付原告一百五十萬元。
    （三）原告願供擔保請准宣告假執行。
  二、陳述：
    （一）緣原告自八十六年十月初因少許頭痛，乃前往被告台中市澄清醫院台中分
          院門診求治，經門診醫師診斷為偏頭痛，並處方服藥，約一星期未見效果
          ，遂要求作電子掃瞄，由主治醫師被告甲○○診斷結果為顱內右側動脈瘤
          ，告知該瘤隨時可能破裂，若不即時開刀切除，有危及生命之虞，原告經
          與家人商量結果，乃於八十六年十月十一日接受開顱手術。
    （二）原告接受手術前，雖有頭痛不適感覺，但尚能親自開車前往澄清醫院看病
          ，且掃瞄發現之動脈瘤尚屬零至一級，詎知被告甲○○醫師在吸乾淨顱內
          血液時，未使用夾子夾住供應血液給動脈瘤之動脈主幹，導致動脈瘤充血
          太多而破裂，鮮血湧出，被告甲○○醫師始慌張地用夾子夾住動脈主幹，
          衡情被告必須在四分半鐘之時間內用除夾器除去掉夾子，否則患者便會永
          久中風，然而原告當時顱內尚有四個夾子，未及時除去，致使原告於動脈
          瘤手術後罹患中風及水腫症，左側肢體癱瘓，而且時有抽筋及癲癇症狀發
          生。
    （三）被告甲○○係被告澄清醫院所聘僱之醫師，為原告實施開顱手術，自應盡
          善良管理人之注意義務，今竟因疏於注意之過失，使原告癱瘓而喪失勞動
          能力，自應負下列連帶賠償責任：
      １、原告原在豐原市正制精密工業股份有限公司任內銷業務經理，每年薪資九
          十二萬七千七百九十元，至五十五歲退休，理應尚有十八年薪資之收入，
          依霍夫曼計算方法，扣除依法定利率計算之中間利息，尚有一千二百五十
          四萬四千九百九十七元，此係原告因被告甲○○醫師之手術過失，致原告
          喪失勞動能力，不能陸續取得之金額，被告自應依法負連帶給付之責任。
      ２、原告因被告甲○○醫師之手術過失，致腦中風而左側肢體癱瘓，不但無法
          自謀生活，日常生活不能自理，須雇人照料，且頭部與臉部變形，精神上
          深感痛苦，原告在家有父母妻室子女，已不復有往日溫馨之家，在社會曾
          是公司業務經理，因殘障絕難有往日之社會地位，而被告甲○○、澄清醫
          院係高收入之醫師、醫院，故請求賠償非財產上之損害賠償一百萬元，又
          原告因被告開顱手術之過失，除左側肢體癱瘓，需人照料外，尚有抽筋及
          癲癇等後遺症，需經常接受醫生診療，自需增加生活之費用，爰再請求被
          告連帶賠償五十萬元。
    （四）本件經台中市醫師公會及台中市衛生所數度調解，均因被告無協調之誠意
          ，致調解不成立，原告爰依民法第二百二十七條、第一百九十三條第一項
          、第一百九十五條第一項、第一百八十八條第一項之規定，請求被告澄清
          醫院、甲○○連帶賠償一千四百零四萬四千九百九十七元之損害。
  三、對被告抗辯所為之陳述：
    （一）被告甲○○醫師在動手術前曾告知原告家屬手術成功率為九成，現竟稱八
          成，前後說辭不一，違反誠信原則。
    （二）被告甲○○醫師指稱原告之動脈瘤手術成功，但是因為血管收縮造成日後
          半身永久癱瘓，原告並非第一位，就此被告並未舉證，自難採信。
    （三）被告甲○○醫師稱原告手術成功，但為何手術後次日清晨原告會左側瞳孔
          放大，神智昏迷，以致不得不再施行第二次手術，把腦殼拿下，放在冰庫
          ？為何從此左側肢體會漸漸沒有反應而癱瘓？並且腦水腫開始漲至中碗大
          ，頭無法抬起，發燒不退，血壓不正常，甚至生命垂危？被告甲○○醫師
          對此束手無策，只稱再觀察，如此觀察下去，不是等著死亡嗎？因此透過
          朋友介紹，才轉到秀傳醫院，由訴外人顏精華醫師看診，診斷結果是腦水
          腫，顏醫師動引流手術後，腦水腫始消失，燒退了，血壓也恢復正常，幾
          天後就能回家休養，並開始復健，直到現在仍在復健中，被告甲○○醫師
          聲稱沒有腦水症，顯屬不實在。
    （四）訴外人顏精華醫生稱：原告開刀前人很清楚，頭痛而已，動脈瘤是屬零級
          症狀，不超過一級，血管攝影顯示，只看到動脈瘤，沒有痙攣，瘤根本沒
          夾，在手術時弄破了，然後要止血，血止不住，就把周邊正常之血管夾死
          了，正確方法是在四分半鐘內用除夾器除去暫時夾子，而不是十五分鐘，
          時間太長，會導致永久性中風，本件因被告並未在動脈瘤頸部夾夾子，卻
          將動脈瘤周邊血管夾死，以致釀成癱瘓。
    （五）因被告甲○○醫師在頭一次手術就把動脈瘤弄破，大量出血，止血止不住
          ，就把周邊之血管夾死了，卻因此導致原告中風，腦水症和痙攣，才會有
          第二、三、四次之開顱手術，顯見被告為原告施行手術過程確有重大之過
          失。
  三、證據：提出陳述狀影本一份、讀者文摘七十七年一月份「杏林苦樂」一文影本
            一份、台中市衛生局八十八年七月九日（八八）中市衛三字第一九四二
            七號函一份、台中市衛生局開會通知單一份、財政部台灣省中區國稅局
            各類所得扣繳暨免扣繳憑單影本一份、澄清綜合醫院診斷證明書影本一
            份、行政院國軍退除役官兵輔導委員會台中榮民總醫院診斷證明書一份
            、秀傳紀念醫院診斷證明書影本一份、錄音帶一卷、譯文一份等物，並
            聲請函送行政院衛生署醫事審議委員會鑑定醫療過失。
乙、被告方面：
  一、聲明：
    （一）原告之訴及假執行之聲請均駁回。
    （二）如受不利判決願供擔保免為假執行。
  二、陳述：
    （一）被告甲○○於八十六年十月十一日為原告所施行之手術，並無任何過失情
          事：
      １、關於手術過程部分：
        原告因頭痛於八十六年十月十一日早上，在澄清醫院中港分院接受腦部血
          管攝影檢查，發現右側大腦動脈有一個大約兩公分大之大號動脈瘤，經診
          斷為右側中大腦動脈瘤破裂，引起蜘蛛網膜下出血，hunt`s級數第一級，
          經向其解釋腦部動脈瘤隨時可能會再破裂，造成死亡，必須緊急開顱手術
          ，將動脈瘤夾住，防止再度破裂，手術成功率為八成，有兩成病人可能會
          因為併發症而死亡或半身不遂，家屬商量後同意手術。
        八十六年十月十一日十七時十五分進行開顱手術，手術以顯微鏡手術，先
          將腦室腦脊髓液引流，讓腦部腫脹程度改善，其次去除動脈瘤破裂出來之
          血塊，找到動脈瘤，將動脈瘤與腦血管分離出來，把中大腦動脈以及兩支
          動脈分支用金色之暫時性動脈瘤夾夾住，使動脈瘤沒有血液流通而塌陷，
          然後用兩支銀色永久性動脈瘤夾夾住動脈瘤之頸部，接著放開所有的暫行
          性動脈夾，恢復血液流通，再刺破動脈瘤頂部，以確定動脈瘤頸部已被完
          全夾住，因為仍有些微滲血，所以在動脈瘤頸部再加上兩支加強性動脈瘤
          夾，直到沒有滲血為止，病人手術後，神智清醒，可言語，兩手活動力正
          常。
        八十六年十月十三日零時三十分，病人突然右側瞳孔放大，並且神智昏迷
          ，昏迷指數為六分，緊急安排腦部電腦斷層攝影，顯示右側腦部腫脹，腦
          中限偏移，同日二時四十五分許，家屬同意後，給予施行減壓性頭骨切除
          手術，手術後右側頭部腫脹，瞳孔恢復正常，病人可以聽懂言語，但是插
          著呼吸管無法言語，左側肢體無力。
        八十六年十月二十四日，病人由加護病房轉出到普通病房，神智清楚，昏
          迷指數為十五分，反應略微遲鈍，八十六年十月二十八日病人手術後滿兩
          週，病情無變化，給予安排電腦斷層攝影，結果右側腦部有腫脹及出血，
          判斷不需手術應該會自動吸收，電腦斷層並無水腦症現象，八十六年十一
          月七日病人神智清楚，病情無變化，右側頭部腫脹現象有比較鬆軟，家屬
          因為左側肢體癱瘓沒有進步，要求轉院至彰化秀傳醫院。
      ２、關於原告於八十六年十月十一日接受開顱手術夾住動脈瘤，八十六年十月
          十三日發生併發症，導致梗塞性中風，致左側肢無力，據以主張手術有過
          失，純屬推測。
        原告質疑手術中吸乾顱內血塊後，「未馬上使用」夾子夾住動脈主幹部分
          ，事實上，夾住動脈主幹之時間因為不能超過十五分鐘，所以都是在手術
          後段，動脈瘤與血管分離清楚，要夾住動脈瘤本身時，才會暫時夾住動脈
          主幹，讓動脈塌陷，沒有一開始就馬上將動脈主幹夾住之作法，否則會引
          起永久性中風。
        原告質疑夾住動脈主幹之夾子，應該用除夾器除掉，而原告頭顱內手術後
          還存有四支夾子部分，夾住動脈主幹，讓血流停止之夾子，為金色暫時性
          動脈瘤夾，必須短時間移除，而另外一種夾住動脈瘤，防止動脈瘤再度破
          裂之夾子，是銀色之永久性夾子，目前手術後留在病人頭內之四支夾子，
          均為永久性夾子，不能移除，否則動脈瘤就會再度破裂，暫時性夾子夾的
          位置是在動脈主幹，永久性夾子夾的是動脈瘤本身，兩者位置完全不一樣
          ，四支永久性動脈瘤夾所夾之位置，在病歷上開刀報告中，已清楚繪圖明
          示，病人家屬也告知，曾到台中榮總接受手術後血管攝影檢查，也告知動
          脈瘤已經消失，所有動脈主幹之血液也都還流通，沒有被夾住之現象。
        原告動脈瘤手術後罹患腦中風，水腫症及左側肢體癱瘓之原因部分，動脈
          破裂後，病人雖然沒有障礙，但是要面臨兩個威脅，一是大腦動脈痙攣，
          一是再發性出血，再發性出血之死亡率極高，惟可以經由開刀將動脈瘤夾
          住，便可防止再出血，而血管痙攣，則可會造成永久性中風。
    （二）由上可知，原告頭痛一個禮拜後手術，手術完病人神智清楚，會言語，雙
          手活動自如，經過一天後，發生左側無力，腦水腫之現象，腦斷層檢查結
          果沒有出血，沒有水腦症，只有右側腦部水腫，符合診斷為血管痙攣造成
          「遲發性缺血性神經障礙」，病人經減壓開顱手術，神智恢復，但是左手
          癱瘓仍然持續，動脈瘤破裂後，動脈痙攣是很常見的併發症，大約有百分
          之五十之病人會有前開併發症，發生之時機以動脈瘤破裂後五至十四天為
          多，很多病人來會病人來會改善，但是大約百分之十五之病人，會永久性
          中風，被告替病人開顱手術，成功地夾住動脈瘤，不幸手術一天後，病人
          併發動脈痙攣，雖經開刀處理，仍遺留永久性中風之後遺症，此後遺症之
          發生乃是動脈瘤之破裂所引起，並非被告將不當之夾子遺留在病人顱內所
          造成。
    （三）依醫學文獻記載施行暫行性動脈閉塞方式，對於是否有蜘蛛網膜下腔出血
          之病人，一般十五至十八分鐘，通常病人都可以忍受，被告所指夾住動脈
          主幹時間不超過十五分鐘，係根據此項醫學記載所為之說明，並非指被告
          夾住動脈主幹時間達十五分鐘，原告顯係誤認。
    （四）綜上所述，本件被告為原告施行之手術，並無任何過失情事，原告依侵權
          行為法律關係，請求損害賠償，於法無據。
  三、證據：提出澄清醫院病歷資料一份，並聲請向行政院國軍退除役官兵輔導委員
            會榮民總醫院台中分院調取原告之血管攝影照片。
    理      由
一、本件原告起訴主張：原告自八十六年十月初因少許頭痛，前往被告台中市澄清醫
    院台中分院門診求治，經門診醫師診斷為偏頭痛，並處方服藥，約一星期未見效
    果，遂要求作電子掃瞄，由被告甲○○醫師診斷結果為顱內右側動脈瘤，告知該
    瘤隨時可能破裂，若不即時開刀切除，有危及生命之虞，原告經與家人商量結果
    ，乃於八十六年十月十一日接受開顱手術，原告接受手術前，雖有頭痛不適感覺
    ，但尚能親自開車前往澄清醫院看病，且掃瞄發現之動脈瘤尚屬零至一級，詎知
    被告甲○○醫師在吸乾淨顱內血液時，未使用夾子夾住供應血液給動脈瘤之動脈
    主幹，導致動脈瘤充血太多而破裂，鮮血湧出，被告甲○○醫師始慌張地用夾子
    夾住動脈主幹，又因未及時除去夾子，致使原告於動脈瘤手術後罹患中風及水腫
    症，左側肢體癱瘓，而且時有抽筋及癲癇症狀發生，被告甲○○係被告澄清醫院
    所聘僱之醫師，為原告實施開顱手術，自應盡善良管理人之注意義務，今竟因疏
    於注意之過失，使原告癱瘓而喪失勞動能力，原告爰依侵權行為、不完全給付之
    法律關係，請求被告連帶給付一千二百五十四萬四千九百九十七元之勞動能力損
    失、一百萬元之精神慰撫金及五十萬元之增加生活上所需費用，合計一千四百零
    四萬四千九百九十七元之損害。
二、被告則以原告因頭痛症狀就診，經診斷結果認係動脈瘤所致，原告之動脈瘤症狀
    可能有隨時破裂之危險，被告甲○○乃於八十六年十月十一日為原告所施行之開
    顱手術，係依據正常之處理方式，被告甲○○於術前亦經向家屬充分說明開顱手
    術之危險性，在徵得家屬同意後始進行本件開顱手術，而原告引用醫療方面之文
    學作品，作為指述被告甲○○有醫療疏失之論據，然被告甲○○對於原告之手術
    過程與醫學文獻記載之處理方式並無相悖之處，原告之指述，顯有誤認，且原告
    於手術後，神智清醒，可言語，兩手活動力亦正常，八十六年十月十三日原告突
    發神智昏迷、右側瞳孔放大之緊急況狀，被告甲○○緊急安排電腦斷層攝影，給
    予減壓性頭骨切除手術，以消除右側頭部腫脹，使瞳孔恢復正常，亦屬正常處理
    方式，並無違失之處，嗣後原告自行轉院，轉院之際，原告意識亦屬正常，並無
    水腦症狀，再者，原告認為被告甲○○於開顱手術中以暫時性夾子夾住動脈瘤不
    當，引起併發症，導致梗塞性中風，造成左側肢無力，純屬臆測之詞，並無具體
    實證，是以，被告之處理過程既無過失，對於原告之併發症，自無賠償之理等語
    ，資以為辯。
三、按因故意或過失，不法侵害他人之權利者，負損害賠償責任，民法第一百八十四
    條第一項前段定有明文。又因可歸責於債務人之事由，致為不完全給付者，債權
    人得依關於給付遲延或給付不能之規定行使其權利；因不完全給付而生前項以外
    之損害者，債權人並得請求賠償，民法第二百二十七條定有明文。原告主張被告
    甲○○於進行開顱手術中，因暫時性夾子使用不當，致使原告併發水腦症、中風
    ，導致左側肢體癱瘓等情，提出讀者文摘七十七年一月份「杏林苦樂」一文影本
    一份、澄清綜合醫院診斷證明書影本一份、行政院國軍退除役官兵輔導委員會台
    中榮民總醫院診斷證明書一份、秀傳紀念醫院診斷證明書影本一份、錄音帶一卷
    、譯文一份等物為證，被告則否認有何醫療過失，辯稱：被告甲○○之開顱手術
    處理過程並無違失之處，而術後產生之併發症之處理亦屬適當，猶無過失可言等
    語，並提出澄清醫院病歷資料為證，以資為辯。經查：本件醫療糾紛，經本院檢
    送原告就系爭病症前後就診之澄清醫院、榮民總醫院臺中分院、秀傳醫院之全部
    相關病歷資料，函請行政院衛生署醫事審議委員會鑑定結果，認為：「一、由於
    本案病人是因動脈瘤已破裂致顱內出血而至醫院求治，對於已出血過之動脈瘤，
    最常見之併發症即再出血及血管痙攣，因此，儘速手術夾掉動脈瘤是醫療原則。
    二、十月十三日病人因神智急速惡化，而電腦斷層顯示嚴重腦浮腫，採取減壓去
    顱術是正確之作法。三、動脈瘤之手術原本就屬相對危險之手術，於手術過程中
    ，再次發生動脈瘤破裂是無法完全避免的。依手術記錄記載，病患不幸於術中再
    次發生動脈瘤破裂後，林醫師採用暫時性夾子夾住動脈，再於處理完動脈瘤之後
    拿掉暫時夾子之作法，應屬正確而無疏失。」，此有行政院衛生署醫事審議委員
    會九十年五月二日編號八九二０五號鑑定書在卷可稽，由鑑定意見之內容可知，
    被告甲○○醫師對於原告所進行之開顱手術及併發症之處理，均屬適當，並無明
    顯之過失可言；本件原告主張被告甲○○有醫療過失等情，主要係以讀者文摘中
    杏林苦樂一文之內容及訴外人顏精華醫師之談話錄音為據，然讀者文摘僅係期刊
    雜誌，其中之「杏林苦樂」一文，不論作者有無醫學背景、經歷，文章本身仍係
    文學作品之性質，非若醫學文獻記導有一定之公信力、權威力，自不得引為認定
    醫療過失之積極證據；又原告與訴外人顏精華醫師之談話內容，訴外人顏精華對
    於原告之錄音，事先並不知情，原告未經知會之情況下，其錄音內容之證據能力
    ，已容質疑，且細繹原告提出之錄音譯文，訴外人顏精華醫師對於原告之完整病
    歷資料有無翔實閱覽？對於手術過程有無進行瞭解？由談話內容中並無從推知，
    訴外人顏精華雖指稱本件醫療糾紛係因手術失敗所致，但顏精華本身並非本件之
    證人，其於審判外所為之陳述，並未經辯論程序，其證據能力亦堪質疑，再者訴
    外人顏精華並無具體事證資為佐證，則其既非本件之證人，亦非鑑定證人，其所
    言之陳述本身，僅得認係個人之詞，尚難資為有利於原告之具體事證。是以，原
    告對於鑑定報告既未再聲請覆議，亦未提出其他具體事證，而現有事證既無從認
    定被告之過失存在，則原告主張被告甲○○應負侵權行為、債務不履行之損害賠
    償責任，洵屬無據，要難採信。
四、次按受僱人因執行職務，不法侵害他人之權利者，由僱用人與行為人連帶負損害
    賠償責任，民法第一百八十八條第一項前段定有明文。被告澄清醫院為被告甲○
    ○之僱用人，為兩造所不爭執，而被告甲○○既無侵權行為之過失責任或債務不
    履行之情事存在，則被告澄清醫院自無對原告負連帶賠償責任之理，是以，原告
    請求被告澄清醫院賠償損害，亦屬無據，要難准許。
五、從而，原告依侵權行為、債務不履行之法律關係，請求被告連帶賠償一千四百零
    四萬四千九百九十七元及其中一千二百五十四萬四千九百九十七元部分並自起訴
    狀繕本送達之翌日起至清償日止，按年息百分之五計算之法定遲延利息，為無理
    由，應予駁回。原告之訴既經駁回，其假執行之聲請，亦失所附麗，應併予駁回
    。
六、據上論結，本件原告之訴為無理由，依民事訴訟法第七十八條，判決如主文。
中      華      民      國    九十      年      七      月      二十    日
                              臺灣臺中地方法院民事第一庭
~B法      官  巫淑芳
右為正本係照原本作成。
如對本判決上訴，須於判決送達後廿日內向本院提出上訴狀
中      華      民      國    九十      年      七      月      二十四  日
~B書 記 官


司法院資訊處製作；財團法人民間司法改革基金會備份。
